【裁判字號】    99,台上,5636
【裁判日期】    990909
【裁判案由】    妨害性自主
【裁判全文】
最高法院刑事判決            九十九年度台上字第五六三六號
上  訴  人  甲○○
上列上訴人因妨害性自主案件，不服台灣高等法院高雄分院中華
民國九十七年十一月十一日第二審判決（九十七年度上訴字第一
五三一號，起訴案號：台灣屏東地方法院檢察署九十五年度偵字
第四二０一號），提起上訴，本院判決如下：
    主  文
原判決撤銷，發回台灣高等法院高雄分院。
    理  由
本件原判決認定上訴人甲○○有原判決事實欄所載之犯罪事實，
因而維持第一審論處上訴人連續成年人故意對少年犯乘機性交罪
刑（處有期徒刑四年），駁回上訴人在第二審之上訴，固非無見
。
惟查：(一)被害人所述被害情形，須無瑕疵，且有補強證據證明確
與事實相符，始得採為科刑判決之基礎。所謂「補強證據」，係
指除被害人之陳述本身外，其他足以佐證其陳述之事實確具有相
當程度真實性之證據而言。本件原判決事實認定上訴人明知被害
人Ａ女（姓名、年籍詳卷）為十二歲以上未滿十八歲之少年，並
因智力不足有心智缺陷之情形，竟基於概括犯意，於民國九十四
年四月十八日至同年四月底期間某二日夜間，先後誘使Ａ女前往
其住處，利用Ａ女心智缺陷不知抗拒之機會，以其性器插入Ａ女
性器內，連續乘機性交二次得逞等情，於理由說明係以Ａ女偵查
中證稱：我在就讀國小時就認識上訴人，他是我媽媽的親戚，我
印象中他對我性侵害約五、六次，他有摸我的胸部及下體，有時
把生殖器插入我的下體，次數有二、三次，我知道時間是在我唸
國二時，但是在上學期或下學期，我已忘了，就在我沒有去學校
的那一個星期開始發生，地點在上訴人家裡，他打電話叫我去他
家，我是騎機車去他家，至於我有無做出反抗的動作我已忘了；
及於第一審證稱：不記得何時與上訴人發生性關係，是在國中二
年級下學期。上訴人與我發生性關係時並未使用強暴、脅迫或其
他不正當方法，我沒有反抗，也不知道反抗。在偵查中指證有去
上訴人住處五、六次，但只有跟上訴人發生二、三次性關係實在
，不確定與上訴人發生幾次性關係各云云為主要論據（見原判決
理由二、(一)）。然依卷附○○醫院○○刑鑑字第九六一二０五號
Ａ女精神鑑定書關於精神狀態檢查記載：7.記憶力：長程記憶力
不佳，時間稍遠（一個月以上）的事情即無法記憶或描述細節，
短程記憶力：尚可（見第一審卷第七三頁）。而Ａ女於九十六年
一月二十六日偵查中及九十七年一月十五第一審證述時，距原判
決認定上訴人犯罪時間即九十四年四月十八日至同年四月底期間
某二日分別相距一年九月、二年九月以上。且Ａ女於第一審到庭
作證，經檢察官訊問：「上訴人是否在九十四年時與你發生性關
係？」答稱：「不記得何時」；再經檢察官訊問：「記得是何時
？」復稱：「我完全都忘記了」等語（見第一審卷第三四頁背面
）。原判決雖說明Ａ女偵查中及第一審關於案情細節不一，或有
不知、不確定等情，惟Ａ女係心智缺陷之人，並因記憶力不佳而
無法記憶或描述細節，且就上訴人如何在住處房間對其性交之客
觀基本事實，陳述始終如一，自不能僅因Ａ女對於案情細節陳述
不一，即認其不利於上訴人之陳述全然不可採信等語。然Ａ女是
否因長程記憶力不佳，對於距案發時間超過一月以上之事即無法
記憶或描述細節，致影響其於偵查中及第一審所述之真實性，係
屬專門知識經驗之領域，應由此方面專家加以判斷，在未究明前
，能否逕以採信，已難謂合。且原判決亦未說明卷內有何具體補
強證據足認Ａ女於偵查中及第一審所述確與事實相符，遽採為上
訴人有本件犯行之依據，依上開說明，難謂適法。(二)供述證據，
依證據性質之不同，有依個人感官知覺親自體驗所為事實陳述與
對事實判斷所為意見陳述之別，前者為一般證人之證言，後者則
屬意見證據。倘證據之外觀雖具有意見證據型態，但表達之事實
係與證人親身體驗具有不可分離關係，且可理解為事實之表達者
，即不能僅因形式上類似意見證據，而予排除，始符合刑事訴訟
法第一百六十條所定「證人之個人意見或推測之詞，除以實際經
驗為基礎者外，不得作為證據。」之意義。原判決雖於理由說明
：證人潘○○雖於原審證稱Ａ女會時常亂說話等語，但此純屬證
人個人之片面認定，並無其他具體事證可佐，且潘○○對於Ａ女
指稱其夫曾對Ａ女性侵一事，亦表示「因為Ａ女平常講話會胡說
八道」。則潘○○對於Ａ女「平常會亂說話」之評價缺乏客觀憑
信，自難以此質疑Ａ女不利於上訴人證詞之可信度等語（見原判
決理由二、(五)）。然證人即Ａ女之母於第一審證稱：我女兒從國
小六年級開始，在假日去其表姊潘○○的燒烤店打工，只有星期
六、日二天，從下午四點三十分左右去，到晚上十二點、一點才
回家，寒暑假也是工作二天，農曆過年期間也有去工作云云；證
人潘○○亦於第一審證稱：Ａ女是我表妹，從國小五、六年級就
在我經營的燒烤店打工，從傍晚開始到收攤，她每個星期六、日
都會來，寒假每天都會來，她很少請假，她跟我一同出門工作，
一同回家云云（見第一審卷第七七、七八頁、第一０四、一０五
頁）。倘二人所述無訛，Ａ女自國小五、六年級即至潘○○經營
之碳烤店工作，二人並一同出入，及至案發時（即Ａ女國中二年
級下學期）已有二年以上之久，二人復有親戚關係。潘○○對於
Ａ女之平日言行舉止及生活習慣自有相當之瞭解，潘○○所稱「
Ａ女平常會亂說話」，似係基於實際經驗所為之陳述，原判決認
屬潘○○個人之片面認定，不得據以質疑Ａ女證詞之憑信性，亦
非妥適。上訴意旨執以指摘原判決不當，非無理由，應認原判決
有撤銷發回之原因。又原判決不另為無罪之諭知部分（見原判決
理由四、(二)），基於審判不可分原則，亦一併發回，併予指明。
據上論結，應依刑事訴訟法第三百九十七條、第四百零一條，判
決如主文。
中    華    民    國  九十九  年    九    月    九    日
                      最高法院刑事第十二庭
                          審判長法官  黃  一  鑫
                                法官  張  春  福
                                法官  林  勤  純
                                法官  陳  國  文
                                法官  宋  明  中
本件正本證明與原本無異
                                      書  記  官
中    華    民    國  九十九  年    九    月   十四   日
                                                      K

司法院資訊處製作；財團法人民間司法改革基金會備份。
